臺灣高等法院刑事判決
110年度侵上訴字第227號
上  訴  人  
即  被  告  陳柏瑜


選任辯護人  劉繼蔚律師
上列上訴人即被告因妨害性自主案件，不服臺灣宜蘭地方法院10
9年度侵訴字第18號，中華民國110年9月28日第一審判決（起訴
案號：臺灣宜蘭地方檢察署108年度偵字第4432號），提起上訴
，本院判決如下：
    主  文
原判決撤銷。
甲○○犯強制性交罪，共貳罪，各處有期徒刑壹年陸月。應執行有
期徒刑貳年。緩刑伍年，緩刑期間付保護管束，並應於本判決確
定後陸個月內，向公庫支付新臺幣陸萬元。
    事  實
一、甲○○於民國104年4月間，因參與社會運動而結識代號BT000-
    A108034號女子(88年2月生，真實姓名年籍詳卷，下稱A女）
    ，並於105年1月間開始交往而成為男女朋友。詎甲○○竟基於
    強制性交之犯意，先後對A女為下列犯行：
　㈠甲○○於105年4月23日下午某時許，帶同A女前往其不知情友人
    許○綺及真實姓名年籍不詳綽號「燦燦」之人所承租，位於
    臺北市中正區汀洲路之租屋處（確切地址詳卷）聊天，甲○○
    趁許○綺、「燦燦」離開房間之際，竟基於強制性交之犯意
    ，違反A女意願，突然親吻A女嘴唇，以身體壓制、撫摸A女
    下體並褪去其褲裙、內褲後，以手指插入A女陰道，對A女強
    制性交1次得逞。
　㈡甲○○與A女成為男女朋友後，雖多次合意發生性交行為，惟A
    女亦曾明確向甲○○表示「不接受任何形式之肛交」等語。然
    甲○○於106年10月中旬國慶連續假期之某日，與家人及A女一
    同至彰化縣旅遊，投宿於彰化縣○○市○○○街00號「爵士商旅
    」（現改名為員林紅樓商旅），甲○○因此與A女2人同住一房
    時，甲○○原未違反A女意願，以自己生殖器插入A女陰道之方
    式，與A女合意性交，詎甲○○隨後竟萌生強制性交之犯意，
    違反A女意願，將手指插入A女之肛門，而對A女強制性交1次
    得逞。
　㈢嗣A女因情緒問題，自106年10月起陸續接受諮商輔導，復於1
    08年2月26日，主動向財團法人勵馨社會福利事業基金會（
    下稱勵馨基金會）尋求諮詢，經宜蘭縣政府性侵害防治中心
    通報而查悉上情。
    理  由
壹、證據能力方面：
一、按被告以外之人於審判外之言詞或書面陳述，除法律有規定
    者外，不得作為證據，刑事訴訟法第159條第1項固定有明文
    。惟被告以外之人於審判外之陳述，雖不符同法第159條之1
    至同條之4之規定，而經當事人於審判程序同意作為證據，
    法院審酌該言詞或書面陳述作成時之情況，認為適當者，亦
    得為證據；又當事人、代理人或辯護人於法院調查證據時，
    知有第159條第1項不得為證據之情形，而未於言詞辯論終結
    前聲明異議者，視為有前項之同意，同法第159條之5第1項
    、第2項亦有明文規定。經查，本判決下列所引用之被告以
    外之人於審判外之陳述，檢察官、上訴人即被告甲○○（下稱
    被告）、辯護人於本院準備程序及審理中，均已表示「證據
    能力沒有意見」等語明確（本院卷第71至73、108至111頁）
    ，迄本院言詞辯論終結前，亦未就證據能力聲明異議；本院
    審酌該些傳聞證據製作時之情況，尚無違法不當及證明力明
    顯過低之瑕疵，亦認以之作為證據要屬適當，爰依刑事訴訟
    法第159條之5第2項之規定，認均有證據能力。
二、本判決所引用之非供述證據，並無證據顯示係公務員違背法
    定程序所取得，亦無顯不可信之情況，且經本院於審理期日
    逐一提示而為合法調查，自亦得作為本案認定犯罪事實之證
    據。　　　　　　
貳、實體方面：
一、認定犯罪事實所憑之證據及理由：
　　上揭犯罪事實，業據被告於本院準備程序、審理時均自白不
    諱（本院卷第70、73、113頁），核與證人即被害人A女指述
    之情節相符（警詢不公開卷第1至7頁，偵查不公開卷第81至
    84頁），並據證人即被告母親高玉菁、A女友人姚○均（真實
    姓名年籍詳卷）、被告友人許○綺分別證述在卷（警詢不公
    開卷第16至19頁，偵查不公開卷第70、71、74至76頁），復
    有國立彰化師範大學108年5月22日學輔字第1081300024號函
    暨檢送之心理諮商歷程資料、被告與A女之LINE對話紀錄、M
    ESSENGER對話紀錄、A女之日記影本、勵馨基金會108年12月
    31日馨宜字第1080050022號函暨檢送之諮詢紀錄、A女繪製
    之現場圖在卷可稽（警詢不公開卷第30、31、33至83頁，偵
    查不公開卷第13至17、65至67、85頁）。綜合上開各項補強
    證據，足認被告之前揭任意性自白，確與事實相符，值堪採
    信。從而本案事證明確，被告之犯行堪予認定。
二、論罪及有關刑之加重減輕事由：
　㈠核被告所為，均係犯刑法第221條第1項之強制性交罪，共2罪
    。就犯罪事實欄一、㈠部分，被告在強制性交過程中所為親
    吻及撫摸A女下體等強制猥褻之低度行為，為強制性交之高
    度行為所吸收，不另論罪。
　㈡被告係85年12月19日生，A女為88年2月生，有被告之戶籍資
    料查詢結果及A女之真實姓名對照表存卷可按（警詢不公開
    卷第25、32頁）。是被告為犯罪事實欄一、㈠之強制性交犯
    行時，年僅19歲，尚未成年；實施犯罪事實欄一、㈡之強制
    性交犯行時，A女則已年滿18歲而非少年，即均無成年人故
    意對少年犯罪之情形，皆無庸依兒童及少年福利與權益保障
    法第112條第1項前段規定加重其刑。
　㈢原審曾送請國立臺灣大學醫學院附設醫院（下稱臺大醫院）
    就被告行為時之辨識能力進行鑑定，結果為：「1.陳員（即
    被告，下同）之精神科診斷較有可能為『憂鬱症，需排除第
    二型雙相情緒障礙症』並伴隨『解離』（dissociation）之症
    狀，但未符合『解離性身份障礙症』（Dissociative identit
    y disorder）或『解離性失憶症』（dissociativeamnesia）
    之臨床診斷準則。於本案行為時，陳員之精神疾患未處於急
    性發作期，雖陳員陳述對事發經過無記憶且處於解離狀態，
    但不符合其過去解離發作以及學理上之常見型態，該症狀詐
    病之可能無法排除。2.依據本院鑑定當日會談所得及心理衡
    鑑結果，若陳員行為當下非為真實之解離狀態（本院認為此
    可能性較高），依照陳員之認知功能（智力表現為中等程度
    ）、精神狀態（鑑定當日與事發前皆非處於憂鬱期或輕躁期
    ），可合理推論陳員於行為時具有足夠的辨識行為違法之能
    力，無減低之情形；至於陳員之依其辨識而行為之能力，依
    其所述之前後行為推估（未解離時），陳員應具有一定良好
    程度之做選擇之能力、忍耐延遲之能力及避免逮捕或被發現
    之能力，其行為時之依其辨識而行為之能力應無減低。若陳
    員罕見地於本案第一次出現與過去模式不同之解離狀態，則
    因其陳述對於過程無記憶，本院無具體心理機轉相關資料推
    斷其行為時之辨識行為違法以及依其辨識而行為之能力。此
    外，若採取加拿大學者Joel Paris的見解，即便陳員於行為
    時處於解離狀態，其於『解離』狀態時之能力，應視作行為前
    後之狀態，於本案中即其擁有一定良好程度之辨識行為違法
    以及依其辨識而行為之能力」等情，有該院110年8月11日校
    附醫精字第1104700175號函暨檢送之精神鑑定報告書附卷可
    稽（原審卷第205至228頁），可見被告行為時辨識其行為違
    法或依其辨識而行為之能力，並無顯著降低之情形，自無從
    依刑法第19條第2項規定減輕其刑。
　㈣刑事審判旨在實現刑罰權之分配正義，故法院對有罪被告之
    科刑，應符合罪刑相當原則，使輕重得宜，罰當其罪，以契
    合社會之法律感情；而強制性交案件之犯罪情節未必盡同，
    所造成危害社會程度自屬有異，惟法律科處此類犯罪，所設
    法定本刑為3年以上有期徒刑，不可謂之不重，於此情形，
    倘依其情狀處以有期徒刑，即足懲儆，並可達防衛社會之目
    的者，非不可依客觀犯行與主觀惡性考量其情狀是否有可憫
    恕之處，適用刑法第59條之規定酌量減輕其刑，期使個案裁
    判之量刑能斟酌至當，而符合比例原則（最高法院107年度
    台上字第2545號判決意旨參照）。經查，被告先後2次對A女
    強制性交，固有不該，惟雙方當時為男女朋友，被告年僅19
    、20歲，年紀甚輕，思慮難免不周，自我控制能力較為不足
    ；又A女自警詢時起，即一再表明其無意對被告提告，且仍
    與被告保持良好互動等情（警詢不公開卷第7頁，偵查不公
    開卷第83頁反面），於原審提出和解書，表達願意接受被告
    道歉、宥恕被告等旨（原審卷第81頁），再於本院審理時提
    出提出意見陳述書狀，說明其向勵馨基金會尋求協助，本係
    希冀能獲得心理諮商資源，卻導致被告遭檢察官起訴之緣由
    （本院卷彌封袋）。是以被告2次犯罪情節，實均有情輕法
    重，在客觀上足以引起一般人同情之處，縱使判處強制性交
    罪之法定最低刑度有期徒刑3年，猶嫌過重，爰皆依刑法第5
    9條之規定減輕其刑。
　㈤被告所犯上開2罪，犯意各別，行為互殊，應分論併罰。
三、撤銷改判之理由：
　㈠原審以被告罪證明確，因予論罪科刑，故非無見。惟：
　　⑴被告在宜蘭縣政府性侵害防治中心接獲通報，進而啟動偵
      查程序之前，於106年3月、同年11月間，自行前往國立陽
      明大學附設醫院、國防醫學院三軍總醫院就診時，即均曾
      提及「自己覺得有記憶中斷的感覺，…周遭朋友說我記憶
      中斷時不像我自己，5分鐘到一整天都有」、「上了國中
      之後，有一段時間不知道自己在做什麼（曾經有過在上課
      的時候發現自己寫了沒有印象的句子，主要是心情的描述
      或景觀的描述；…），也曾經發現自己在不記得『前往過程
      』的地方醒來（在家中發現自己在不同的房間醒來，中間
      間隔4-5個小時。）並伴隨有恐懼感，擔心會失去控制」
      ，並經診斷為「其他憂鬱症發作」、「雙相情緒障礙症第
      二型」、「疑似思覺失調症，或憂鬱症」等情，有國防醫
      學院三軍總醫院108年12月9日院三醫勤字第1080015413號
      函、國立陽明大學附設醫院108年12月9日陽大附醫歷字第
      1080010556號函、病患就醫摘要回覆單暨分別檢送之病歷
      資料附卷可憑（偵查不公開卷第29、31、45、46、50頁）
      ；原審囑託臺大醫院鑑定之結果，亦認「被告之精神科診
      斷較有可能為『憂鬱症，需排除第二型雙相情緒障礙症』並
      伴隨『解離』之症狀」，僅係「但未符合『解離性身份障礙
      症』或『解離性失憶症』之臨床診斷準則」、「不符合其過
      去解離發作及學理上之常見型態，該症狀詐病之可能無法
      排除」而已（原審卷第207頁），則原審逕指被告係「以
      精神障礙詐病冀以卸免罪責」並據此量刑，即尚嫌速斷。
　　⑵A女再於本院審理期間提出意見陳述書狀，闡述「對於此案
      ，我感到深切的無奈。我並沒有想要提告或是給予甲○○任
      何型式的懲罰或賠償」、「我認為我必須要替甲○○辯駁，
      不是因為收受錢財或強迫，而是我在自由意志下做的決定
      。…從盟友到伴侶又回到朋友，至少也6年了，被告對我的
      自我揭露遠超過他對其他朋友，反之我對他也是」等情綦
      詳（本院卷彌封袋）。被告復於本院準備程序、審理時自
      白犯罪，此與其於原審時抗辯因受精神疾病影響，致其辨
      識能力欠缺或顯著降低之犯罪後態度，已有所不同。原審
      未及審酌前述有利被告之量刑因子，且其量刑之情狀已生
      改變，原審所科處之刑亦無從維持。
　㈡綜上所述，被告提起上訴請求從輕量刑，為有理由，自應將
    原判決予以撤銷改判。
四、量刑審酌事由：
　㈠爰以被告之行為人責任為基礎，審酌被告未能尊重A女之身體
    自主權，先後2次違反A女意願而強制性交，對A女身心均造
    成相當傷害，實有不該；惟案發後被告即取得A女諒解並修
    復關係，繼續保持理性互動，被告復已坦承犯行，犯後態度
    尚稱良好；且被告自國中時起即受精神疾病所苦，迄今仍持
    續就醫，有前述國防醫學院三軍總醫院、國立陽明大學附設
    醫院檢送之相關病歷暨被告提出之就醫紀錄在卷可稽（偵查
    不公開卷第29至56頁，本院卷第123至135頁）；兼衡其自陳
    高職肄業、未婚、目前在宜蘭縣青年公共事務協會擔任總幹
    事之智識程度、家庭經濟生活等一切情狀（原審卷第239頁
    ，本院卷第137頁），分別改量處如主文第2項所示之刑。
　㈡本院另衡酌被告除本案所犯2罪外，別無其他案件在偵查、審
    理或執行中，亦無已執行完畢案件而與本案符合定刑要件之
    情形，有本院被告前案紀錄表在卷可考，則由本院依法定其
    應執行刑，並無未能保障被告定刑聽審權、徒增不必要重複
    裁判或違反一事不再理原則情事發生之虞；如必待本案確定
    後，再由臺灣高等檢察署檢察官向本院聲請裁定應執行刑，
    反徒增程序、時間之耗費。基此考量，爰依刑法第51條第5
    款規定，併就被告所犯2罪所宣告之刑，定應執行刑為有期
    徒刑2年。　　
五、緩刑之諭知：　　
　㈠末查被告前未曾因故意犯罪而受有期徒刑以上刑之宣告，有
    本院被告前案紀錄表在卷可考。其因一時失慮致罹刑典，惟
    已坦承犯錯，頗見悔意，堪認經此偵審程序之教訓，被告當
    已知所警惕，信無再犯之虞；另參酌A女始終表明不欲追訴
    被告、不願被告受罰之意見，是本院認前揭所宣告之刑，以
    暫不執行為適當，爰併予宣告緩刑5年，以啟自新。
　㈡被告係犯刑法第91條之1所列之罪而受緩刑之宣告，依刑法第
    93條第1項第1款規定，應併為緩刑期間付保護管束之諭知。
　㈢又為期被告能深刻記取教訓，強化正確法治觀念，避免因獲
    得緩刑之宣告而心存僥倖，並貢獻一己之力回饋社會，爰再
    依刑法第74條第2項第4款規定，命被告應於本判決確定後6
    個月內，向公庫支付新臺幣6萬元，以期能改過自新，兼維
    法治。倘被告違反上開應行負擔之事項且情節重大，依刑法
    第75條之1第1項第4款、刑事訴訟法第476條等規定，其緩刑
    之宣告仍得由檢察官向該管法院聲請撤銷，附此敘明。
據上論斷，應依刑事訴訟法第369條第1項前段、第364條、第299
條第1項前段，刑法第221條第1項、第59條、第51條第5款、第74
條第1項第1款、第2項第4款、第93條第1項第1款，判決如主文。
本案經檢察官林禹宏提起公訴，被告提起上訴後，檢察官洪威華
到庭執行職務。
中　　華　　民　　國　　111 　年　　1 　　月　　26　　日
                  刑事第二十一庭審判長法　官  林怡秀
                                      法　官  胡宜如
                                      法　官  劉元斐
以上正本證明與原本無異。
如不服本判決，應於收受送達後20日內向本院提出上訴書狀，其
未敘述上訴之理由者並得於提起上訴後20日內向本院補提理由書
（均須按他造當事人之人數附繕本）「切勿逕送上級法院」。
                                      書記官  陳靜雅
中　　華　　民　　國　　111 　年　　1 　　月　　26　　日
附錄：本案論罪科刑法條全文
中華民國刑法第221條
對於男女以強暴、脅迫、恐嚇、催眠術或其他違反其意願之方法
而為性交者，處3年以上10年以下有期徒刑。
前項之未遂犯罰之。